臺灣桃園地方法院民事裁定　　　　　100年度司養聲字第291號
聲　請　人
即　收養人　劉興亮
聲　請　人
即被收養人　王薷云
上一人共同
法定代理人　王佑慎
　　　　　　盛璿□
上列聲請人聲請認可收養事件，本院裁定如下：
    主  文
聲請駁回。
聲請程序費用由聲請人負擔。
    理  由
一、本件聲請意旨略以：緣於民國100 年9 月20日聲請人即收養
    人劉興亮（男；民國○○年○○月○ 日生）與被收養人王薷云（
    女；民國○○年○ 月○○日生；身分證統一編號：Ｚ000000000）
    ，經由被收養人法定代理人即生父、生母代為代受意思表示
    ，與收養人訂立書面收養契約，由收養人劉興亮收養被收養
    人王薷云為養女，並提出收養子女契約書、戶籍謄本、建物
    所有權狀、計程車駕駛人執業登記證、體檢報告表等為證，
    依民法第1079條第1 項規定聲請准予認可等語。
二、按收養應以書面為之，並向法院聲請認可（民1079I）。收
    養有無效、得撤銷之原因或違反其他法律規定者，法院應不
    予認可（民1079II）；法院為未成年人被收養之認可時，應
    依養子女最佳利益為之（民1079-1）；子女被收養時，應得
    其父母之同意。但有下列各款情形之一者，不在此限：(一)、
    父母之一方或雙方對子女未盡保護教養義務或有其他顯然不
    利子女之情事而拒絕同意。(二)、父母之一方或雙方事實上不
    能為意思表示（民1076-1I）。前項同意應作成書面並經公
    證。但已向法院聲請收養認可者，得以言詞向法院表示並記
    明筆錄代之（民1076-1II）；除夫妻一方收養他方子女者，
    直系姻親間不得收養（民1073-1）；又收養子女，違反第10
    73條之1 之規定者，無效（民1079-4），民法第1079條、第
    1079條之1 、第1076條之1 第1 項、第2 項、第1073條之1
    、第1079條之4 分別定有明文。
四、經查，本件被收養人經其法定代理人即生父母代為代受意思
    表示，已與收養人訂立收養契約書，惟：
    (一)、收養人之收養動機僅為傳承本家姓氏香火，而出養人基
        於其母親為收養人之同居人，又其母親年齡已逾生育期
        間，故提出本件認可收養事件等語，此有本院民國100
        年11月7 日訊問筆錄可證，足認不論係收養人抑或係出
        養人均未考量被收養人之最佳利益；次查，被收養人之
        生父母均尚健在亦無離異，而收養人目前無婚姻關係，
        此有聲請人提出之戶籍謄本為證，若收養人與被收養人
        成立收養關係後，則致被收養人原得於健全雙親家庭成
        長卻被迫自幼無母愛之陪伴，足以造成未成年人心智成
        長負面影響；縱收養人於上揭本院庭訊時表示未來將與
        被收養人祖母結婚等語，應不致使被收養人變成單親家
        庭，然一旦收養人與被收養人祖母結婚，被收養人與生
        父關係原為父子關係，嗣後卻成為兄弟關係，與祖母之
        間將從祖孫轉換為母子關係，不但輩份混亂且背離人倫
        常理，顯與民法第1073條之1 規定立法意旨相違；末查
        ，被收養人原生家庭未有不適宜提供被收養人健全成長
        條件，如未成立收養關係，被收養人亦非即陷於失教、
        失養、失侍之情況，反觀收養人與被收養人間年齡差距
        52歲，成立收養後是否得以提供健全完善成長環境且得
        排除隔代教養問題，甚值堪慮。
    (二)、經本院函請親愛社會工作師事務所派員對收養人、被收
        養人及其法代理人等進行訪視結果，據其提出之評估建
        議略以：
        (甲)、收養人的評估：(1)、收養動機評估：案父（即收養
            人）表示案主（即被收養人）一直和案父及案生父
            共同生活，之所以會想提出收養，是因為案父無孩
            子可以傳承自己的姓氏，評估案父收養的原因係為
            更改姓氏，收養後案主的身份從雙親被改為單親，
            並無實質對案主有幫助，非案主利益考量，因為收
            養動機不符合案主利益。(2)、身心狀況與親職能力
            評估：案父與案祖母（即被收養人祖母）在一起同
            居超過十年，目前尚無婚姻關係。案父為案主的生
            活照顧者，並且身體無其他不適之處，惟案父已54
            歲，案主只有2 歲，考量案主面臨青春期階段，案
            父已是老年階段，在體力及精神上恐略顯吃力，評
            估案父之身心狀況與親職能力略可提供案主教養所
            需。(3)、經濟狀況：案父的收支與居住能提供案主
            生活所需。(4)、資源狀況：評估案主能與案生父及
            案祖母保有良好的互動關係，且案生父及案祖母能
            提供案主們生活照顧的協助，評估案父有足夠的資
            源運用。(5)、未來照顧計畫：案父表示未來的生活
            和現在不會有太大的改變，案主未來的照顧還是由
            案生父及案生母負責，案父一樣是會在旁幫忙照顧
            案主。
        (乙)、出養人的評估：(1)、出養動機評估：案生父（即被
            收養人之生父）出養的原因是為配合案父想要變更
            案主的姓氏改從案父的姓氏，評估出養動機不符合
            案主利益。(2)、身心狀況與親職能力評估：案生父
            及案生母之身心狀況及親職能力能提供案主教養所
            需。(3)、經濟狀況評估：案生父母的收支與居住能
            提供案主生活所需。(4)、資源狀況評估：案生父母
            有足夠的資源運用。(5)未來照顧計畫：案生父能提
            出具體未來照顧計畫，評估無明顧不良照顧計畫。
        (丙)、綜合雙方訪視後總結：由於收出養案主的原因是因
            為要變更案主的姓氏使其能從收養人的姓，並非考
            量案主利益，且案父與案主的年紀差距甚大，案主
            青春期時，案父已是老年階段，在體力及精神上恐
            略顯吃力，又收養人為案祖母的同居男友，稱呼應
            為案祖父，有輩分不相當的問題，而若收養後，收
            養人在法律上變成父親，易使案主在輩份的稱謂上
            造成混淆，此外，收出養後生活空間、生活模式依
            然不變，但案主欲會從雙親家庭變成單親家庭，故
            出養不符合兒童最佳利益。
        等語，有該事務所民國100 年11月21日100 親桃字第00
        1293號函暨兒童及少年收出養訪視評估報告一份在卷可
        參。
五、綜上所述，本院衡酌收養人與出養人之收出養動機不當、收
    養關係成立後被收養人將自雙親成為單親家庭、輩份顯不相
    當、收養人無實質收養之意僅為形式收養關係，以及社工回
    覆之訪視報告等一切情狀，本件認可收養顯與養子女之最佳
    利益相違，核與上開規定與說明不符，本件收養應不予認可
    。
六、依非訟事件法第21第1 項前段、第23條、民事訴訟法第85條
    第1 項前段，裁定如主文。
七、如不服本裁定，應於本裁定送達後10日內向本院提出抗告狀
    ，並應繳納抗告費新台幣1,000 元，抗告於本院合議庭。
中    華    民    國  100     年    12    月    26    日
                  家事法庭    司法事務官
上列正本證明與原本無異。